臺灣板橋地方法院民事裁定　　　　　 100年度消債聲字第35號
聲　請　人
即　債務人　李玖
代　理　人　吳伯昆律師
上列當事人因消費者債務清理事件聲請免責，本院裁定如下：
    主  文
債務人李玖應不免責。
    理  由
一、按法院為終止或終結清算程序之裁定確定後，除別有規定外
    ，應以裁定免除債務人之債務，消費者債務清理條例（下稱
    消債條例）第132條定有明文。復按債務人有下列各款情形
    之一者，法院應為不免責之裁定，但債務人證明經普通債權
    人全體同意者，不在此限：一、於七年內曾依破產法或本條
    例規定受免責；二、隱匿、毀損應屬清算財團之財產，或為
    其他不利於債權人之處分；三、捏造債務或承認不真實之債
    務；四、因浪費、賭博或其他投機行為，致財產顯然減少或
    負擔過重之債務，而生開始清算之原因；五、於清算聲請前
    一年內，已有清算之原因，而隱瞞其事實，使他人與之為交
    易致生損害；六、明知已有清算原因之事實，非基於本人之
    義務，而以特別利於債權人中之一人或數人為目的，提供擔
    保或消滅債務；七、隱匿、毀棄、偽造或變造帳簿或其他會
    計文件之全部或一部，致其財產之狀況不真確；八、故意於
    財產及收入狀況說明書為不實之記載，或有其他故意違反本
    條例所定義務之行為，消債條例第134條定有明文。法院裁
    定開始清算程序後，債務人有薪資、執行業務所得或其他固
    定收入，而普通債權人之分配總額低於債務人聲請清算前2
    年間，可處分所得扣除自己及依法應受其扶養者所必要生活
    費用之數額者，法院應為不免責之裁定，但債務人證明經普
    通債權人全體同意者，不在此限，消費者債務清理條例第13
    3 條定有明文。又所謂可處分資產，依文義包含債務人所有
    資產，非僅指薪資、執行業務所得或固定收入，蓋前開規定
    應兼有為防免債務人於聲請清算前處分其所有資產圖利特定
    債權人為清償，致其餘債權人無法受償，或受償金額過低，
    造成不公平之情形。
二、本件聲請人即債務人李玖因消費者債務清理條例聲請更生事
    件，前經本院以98年度消債更字第437號裁定開始更生程序
    ，債務人所提出之更生方案未獲債權人會議可決，復經本院
    認已符合消債條例第61條之規定，裁定自民國98年12月30日
    下午4時開始清算程序，有本院98年度消債清字第138號消債
    卷宗可稽，嗣該清算程序因最後分配終結，經本院司法事務
    官於100年2月24日裁定終結，並經確定，亦有本院99年度司
    執消債清清字第9號執行卷宗可憑。經本院依職權函知債權
    人就應否裁定免除債務人債務陳述意見結果，各債權人或提
    出消費明細內容，除債權人渣打國際商業銀行股份有限公司
    僅陳報現存債權數額並檢呈聲請人信用卡消費資料外，其餘
    債權人並均具狀表明不同意債務人免責，其理由各如下：
    (一)債權人玉山商業銀行股份有限公司表示：聲請人截至98年
      12月29日為止，尚積欠該行信用卡帳款計新台幣（下同）
      159,641元，渠之信用卡消費為汽車修護‧‧等過度消費
      ，實無免責之理由。
    (二)債權人遠東國際商業銀行股份有限公司表示：就聲請人之
      信用卡消費明細觀之，聲請人持卡期間有多筆非屬維持基
      本生活所需之消費（如蝴蝶谷旅館、好來屋旅館有限公司
      等），且本案無擔保及無優先權債權人於清算程序中僅受
      償1.55%，又聲請人非有肢障或其他隱疾致有喪失工作能
      力之情形，亦非無工作能力陷於無法生活或完全無法自己
      之地步，是以祈請法院應為不免責之處分。
    (三)債權人台新國際商業銀行股份有限公司表示：觀聲請人消
      費明細，除代償銀行借款外，更有多筆預借現金及多期代
      付新光人壽保險公司，此外，亦有90年11月於精技電腦消
      費44,888元；93年3月及6月分別於燦坤3C消費5,098元、
      6,987元；益源電腦94年6月消費15,000元等顯然逾越一般
      人生活花費之必要程度，且非偶一為之、輕率消費，係屬
      持續不當開支毫無撙節所致法院自應依消費者債務清理條
      例第134條第4款，法院應為不免責之裁定。
    (四)債權人中國信託商業銀行股份有限公司表示：計至100年3
      月31日止，聲請人於該行欠款共計890,495元，係小額信
      貸借款、信用卡通信借款、汽車、影音、機車精品等消費
      所致，其數額與性質應非屬一般日常生活所必須，且聲請
      人年僅42歲正當壯年，應具充足之工作能力與還款能力，
      是法院自不應予裁定免責，並請求法院審酌有無構成消費
      者債務清理條例第133條前段不應免責之事由。
    (五)債權人永豐商業銀行股份有限公司表示：聲請人積欠債權
      人之債務總額，計算至100年4月6日止共計451,754元，查
      債務人之信用卡消費明細資料，其中多為非屬日常生活所
      需之消費（例如美英行、燦坤3C、震旦行、安托達汽車用
      品等），且債務人於申請代償信用卡帳款完成代償後，復
      申請信用卡預借現金專案（易通財）100,000元，其顯有
      因奢侈、浪費之行為致負擔過重債務之情形，是法院應予
      聲請人為不免責之裁定。
    (六)債權人國泰世華銀行股份有限公司表示：聲請人之信用卡
      消費明細資料可知，聲請人於92年間申請信用卡代償他行
      信用卡債務82,864元後，仍未節制其消費，亦於其他行庫
      仍持續累積債務，核其消費性質等，顯非一般通常生活之
      必要費用，顯屬消費者債務清理條例第134條第4款之情形
      ，應為不免責之裁定。
    (七)債權人日盛國際商業銀行股份有限公司表示：聲請人自93
      年6月起即未再全額繳清過並使用循環利息，惟仍持續消
      費至95年6月，致債務越滾越多，認聲請人有消費者債務
      清理條例第134條第4款之情形，應為不免責之裁定。
    (八)債權人兆豐國際商業銀行股份有限公司表示：聲請人消費
      明細，見多筆電子3C產品（燦坤3C、辰祐汽車音響、台興
      電子、奕昇電腦廣場等）花費，並以汽車音響、奕昇電腦
      二筆分別為41,000元、11,500元尤鉅，其他花費如水草水
      族、汽車旅館等其他支出，亦見債務人重視生活之高休閒
      品質，債務人已有負債而仍為之，顯構成浪費非必要之開
      銷，故認聲請人有消費者債務清理條例第134條第4款之情
      形，應為不免責之裁定。
三、債務人則陳報稱：
    (一)債務人自向銀行辦信用、及現金卡起，迄95年止，每月或
      繳納應繳費用，或繳納最低額，並多次向中國信託、台新
      銀行、遠東銀行一次還清所有欠款，並無債信不佳之情形
      ，此由各銀行將債務人之額度由5萬元調高至9萬元可知，
      且繳納最低額度，係各銀行之重要策略，一再鼓勵客戶如
      此辦理，不能以此做為認定債務人債信有問題之依據。銀
      行亦藉此賺取高達20%之循環利息，債務人所負數百萬元
      之債務，其中絕大部分為利息，加上債權銀行前已賺得之
      利息，縱為債務人免責裁定，債權銀行亦無重大損失，並
      無險失公平可言。
    (二)91年至95年間，債務人受雇大有巴士公司，擔任車輛肇事
      處理等法務工作，責任區為台北、桃園、台中、花蓮，債
      權銀行所提之油費，汽車維修，及保險費等消費，乃因應
      此工作需要之消費（除每月薪資外，公司無任何補助），
      委無奢侈浪費可言。且依各債權銀行所提消費明細，債務
      人並無在大百貨公司、豪華餐廳、大飯店，或酒店等場所
      為奢華之花費。
    (三)債務人原任職於新竹貨運公司，每月收入5萬餘元，後因
      手受傷，及債權銀行催討債務干擾公司作業，致債務人遭
      新竹貨運公司解雇，目前開計程車維生，所得扣除車租、
      油費、供房租、自己生活費、及母親、子女扶養費等必要
      支用後，已無餘裕，目前無能力清償各債權人之債務。
四、按法院裁定開始清算程序後，債務人有薪資、執行業務所得
    或其他固定收入，而普通債權人之分配總額低於債務人聲請
    清算前二年間，可處分所得扣除自己及依法應受其扶養者所
    必要生活費用之數額者，法院應為不免責之裁定。但債務人
    證明經普通債權人全體同意者，不在此限。消債條例第133
    條明文規定。又法院裁定開始更生程序後，債務人免責前，
    法院裁定開始清算程序，其已進行之更生程序，適於清算程
    序者，作為清算程序之一部；其更生聲請視為清算聲請，消
    債條例第78條第1項定有明文。是為貫徹消債條例第133條第
    1項避免債務人濫用清算程序以獲免責，並敦促有清償能力
    者，利用薪資等固定收入清償債務而受免責，以保障債權人
    可受最低清償之立法目的，就認定本件債務人有無本條例第
    133條第1項所定「債務人有薪資、執行業務所得或其他固定
    收入」之情事，應以法院裁定開始更生時起至裁定免責前之
    期間為基準。查債務人目前以駕駛計程車為業，此有100年5
    月10日聲請人之民事陳報狀可憑。本件清算程序終結，普通
    債權人之分配總額為61,995元，此有本院99年度司執消債清
    字第9號卷第399頁可稽。而債務人聲請更生前兩年內收入總
    計765,559元，此有債務人於聲請更生狀所附二年內財產及
    收入狀況說明書、96、97年度綜合所得稅各類所得資料清單
    、勞工保險被保險人投保資料表、馬偕醫院乙種診斷證明書
    、勞工保險局核定通知書、保險給付資料可稽。計算債務人
    聲請更生前二年間必要生活費用，以內政部公布之臺灣省新
    北市96、97、98每人每月最低必要生活費用9,509元、9,829
    元、10,792元為計算，債務人聲請清算前2年內之自己必要
    生活費用為238,471元（計算式：9,509×7+9,829×12+
    10,792×5=238,471元）。而債務人依法受其扶養之人數為3
    人（母親及2名未成年子女，債務人已離婚，此有98年司執
    消債更字第692號執行卷宗債權會議筆錄可憑），依法應受
    債務人扶養者所必要費用計357,708元【9,509×7+9,829×
    12+ 10,792×5=238,471元，238,471≒2=119,236，與弟及
    配偶分別扶養母親及子女，元以下四捨五入。119,236X3=
    357,708）故債務人自己及依法應受其扶養者所必要費用之
    數額合計為596,179元（357,708+238,471=596,179）。以債
    務人聲請清算前二年收入扣除必要費用後，仍有剩餘
    169,380元（765,559-596,179=169,380）。是普通債權人之
    分配總額為61,995元，低於債務人聲請清算前2年間，可處
    分所得扣除自己所必要生活費用之數額，依消條例上開規定
    ，法院應為不免責之裁定。再者，經本院依職權詢問普通債
    權人結果，除債權人渣打國際商業銀行股份有限公司僅陳報
    現存債權數額並檢呈聲請人信用卡消費資料外，其餘債權人
    皆具狀表明不同意聲請人免責等情，亦有陳報狀8份在卷可
    佐，自無同條但書之適用，本件爰裁定債務人不免責。
五、末按，法院為不免責或撤銷免責之裁定確定後，債權人得以
    確定之債權表為執行名義，聲請對債務人為強制執行。但依
    第133條不免責之情形，自裁定確定之翌日起二年內，不得
    為之；債務人因本條例第133條之情形，受不免責之裁定確
    定後，繼續清償達該條規定之數額，且各普通債權人受償額
    均達其應受分配額時，得聲請法院裁定免責，本條例第140
    條、第141條分別定有明文。又債務人之聲請既已有上開事
    由，不應免責，至於債務人是否另有本條例第134條各款不
    能免責事由，自無論述之必要，迨日後債務人再為聲請免責
    時，本院再為論斷，附此敘明。
中    華    民    國   100    年    6     月    3     日
                  民事第二庭  法  官  陳麗玲
上為正本係照原本作成。
如不服本裁定，應於裁定送達後10日內，以書狀向本院提出抗告
，並繳納抗告費新臺幣1,000元。
中    華    民    國   100    年    6     月    7     日
                              書記官  粘建豐